臺灣新北地方法院行政訴訟判決
                                      110年度交字第755號

原      告  陳品軒
被      告  新北市政府交通事件裁決處
                    設新北市○○區○○路○段000號2樓
代  表  人  李忠台（處長）
                    住同上
訴訟代理人  黃曉妍  律師 
複代理人    高宏文  律師
上列當事人間因交通裁決事件，原告不服被告民國110年10月15
日新北裁催字第48-C00000000號裁決，向本院提起行政訴訟，本
院判決如下：
    主  文
一、原告之訴駁回。
二、訴訟費用新臺幣參佰元由原告負擔。 
    事實及理由
壹、程序方面：本件原告經合法通知（見本院卷第107頁之本院
    行政訴訟庭送達證書），惟其未於言詞辯論期日到場，核無
    行政訴訟法第237條之9第1項、第236條、第218條準用民事
    訴訟法第386條各款所列情形，爰準用民事訴訟法第385條第
    1項前段規定，依被告聲請，由其一造辯論而為判決。
貳、實體方面：
一、爭訟概要：緣原告駕駛車牌號碼000-000號普通重型機車（
    下稱系爭機車）於民國110年9月5日凌晨時分，行駛於新北
    市○○區○○街00號前，因未戴安全帽騎乘機車之違規，適為執
    行勤務之新北市政府警察局新莊分局警員目睹而上前攔查，
    並於稽查過程中聞悉其身上渾身酒氣，遂依法要求原告配合
    實施酒測，詎原告於同日1時42分拒絕接受酒精測試，警員
    遂於同日填製新北市政府警察局新北警交字第C00000000號
    舉發違反道路交通管理事件通知單予以舉發，並移送被告處
    理。原告於110年9月7日提出違規申訴，嗣經被告調查認定
    原告有上開違規事實，乃依道路交通管理處罰條例第35條第
    4項第2款規定，以110年10月15日新北裁催字第48-C0000000
    0號違反道路交通管理事件裁決書（下稱原處分），裁處原
    告罰鍰新臺幣（下同）18萬元，吊銷駕駛執照（註明：3年
    內不得重新考領駕駛執照），並應參加道路交通安全講習。
    原告不服，遂提起本件行政訴訟。
二、原告起訴主張及聲明：
㈠、主張要旨：
    本件舉發警員聲稱發現原告駕駛機車未戴安全帽行駛，然原
    告當時係因其妻手受傷難以將系爭機車自停車格牽出，原告
    協助將系爭機車自停車格牽出，將系爭機車以人力牽行後退
    至馬路上之行為非藉由該動力機械本身之動能所致，且移動
    之方向為後退出停車格，對公眾無危害可能性，並無駕駛機
    車意圖，亦無駕駛機車之行為。舉發時係原告之配偶駕駛機
    車，原告乘坐於機車後座，於舉發員警提供之照片可證明原
    告並非駕駛。另舉發警員僅以原告身上之酒精味要求原告進
    行酒精檢測，並聲稱：「酒駕酒精濃度過高的話要帶你回警
    局過夜。」，令原告心生畏懼擔心家中有幼子無人照顧，不
    敢接受酒測，而原處分認原告有「駕駛機車拒絕接受酒精濃
    度檢定之行為」而據以裁罰，然事實上原告並無駕駛之行為
    ，難認其有違反道路交通管理處罰條例。
㈡、聲明：⑴原處分撤銷。⑵訴訟費用由被告負擔。
三、被告答辯及聲明：
㈠、答辯要旨：
⑴、依原舉發單位提供之員警答辯報告書、密錄器畫面及影片截
    圖(附件一「MOVA4813.mp4.AVI」00:00:04~00:00:35、被證
    3、被證5)原告於新莊區中信街27號處有「騎乘機車未戴安
    全帽」之違規行為，經後方員警目睹，依警察職權行使法第
    8條第1項規定:「警察對於已發生危害或依客觀合理判斷易
    生危害之交通工具，得予以攔停並採行下列措施：一、要求
    駕駛人或乘客出示相關證件或查證其身分。二、檢查引擎、
    車身號碼或其他足資識別之特徵。三、要求駕駛人接受酒精
    濃度測試之檢定。」合法進行攔停，且員警見其臉色泛紅、
    身上散發酒氣，應已達合理懷疑其有酒駕之程度，且原告亦
    自承有飲酒之事實，有採證影片可證(附件一「MOVA4813.mp
    4.AVI」00:00:26~00:00:50)，遂員警對之實施酒測，行為
    自屬正當。
⑵、原告固稱其僅以人力牽引方式將機車牽出，並未有駕駛行為
    ，惟查原舉發機關員警密錄器畫面(附件二「2021_0905_005
    635_023_Trim.mp4」00:00:04~00:00:09)，原告發動機車稍
    微向前騎乘將機車方向轉正，以便與在旁等待之友人交換駕
    駛，此時系爭機車之煞車燈亦有亮起，可認系爭機車引擎屬
    發動狀態，參鈞院109年交字第879號判決對於駕駛行為一詞
    之定義即「機車駕駛行為人發動動力交通工具，使該動力狀
    置處於運轉之前提下，並令該動力交通工具移動行駛」，故
    本件原告既有使車輛移動之事實，且參其車輛又處於發動之
    狀態，足見原告之行為符合前述判決所稱之『駕駛』行為無誤
    ，原告指稱其並未駕駛機車與事實不符，理由顯不足採。
⑶、次以，本件警員基於上述合理懷疑攔停原告後，告知其有配
    合實施酒測之義務及拒絕酒測之法律效果，經原告與其在場
    友人討論後決定拒絕接受酒測，原告並於拒測法律效果確認
    單上親自簽名，足證原告乃於明確知悉拒絕測試之前提下而
    基於自由意志做出之程序選擇，自有承擔拒絕接受酒測後續
    罰責之義務，上揭事實有原舉發單位提供之員警密錄器畫面
    可稽(附件二「2021_0905_014533_015_Trim.mp4」00:00:00
    ~00:01:30)，被告據以所為之處分，洵屬合法，應予維持。
⑷、末按行政罰法第7條第1項規定：「違反行政法上義務之行為
    非出於故意或過失者，不予處罰。」，因此，不論違規行為
    人係故意或過失而違反道路交通管理處罰條例行政法上義務
    之行為，均應予處罰。按原告於飲酒後仍然駕駛系爭機車於
    道路中，經攔檢後又拒絕酒精濃度測試，核已該當道路處罰
    條例第35條第4項第2款之違規，已然甚明。
⑸、原告既為合法考領機車駕駛執照之人，有機車駕駛人基本資
    料（被證6）為憑，其對上述規定應知之甚詳，並應確實遵
    守。是原告前揭所述，無非單方所執之詞，委無足取。
㈡、聲明：⑴原告之訴駁回。⑵訴訟費用由原告負擔。 
四、爭點：
㈠、原告上開移動系爭機車動作，是否構成駕駛之行為？
㈡、原告是否有原處分所指「（機車駕駛人駕駛機車）拒絕接受
    酒精濃度測試之檢定」之違規事實？
五、本院的判斷：
㈠、前提事實：
    爭訟概要欄所載之事實，除上開爭點外，其餘事實業據二造
    所不爭執，且有新北警交字第C00000000號舉發違反道路交
    通管理事件通知單及移送證明、原告申訴書、新北市政府警
    察局新莊分局110年9月24日新北警莊交字第1104043601號函
    、拒測酒測單、警員報告表、違規示意圖、違規擷取照片附
    說明、吐氣酒精濃度檢測程序暨拒測法律效果確認單、新北
    裁催字第48-C00000000號違反道路交通管理事件裁決書及送
    達證書、新北市政府警察局新莊分局110年11月22日新北警
    莊交字第1104058188號函、警員報告表、違規擷取照片附說
    明、駕駛人基本資料及機車車籍查詢資料、採證光碟（見本
    院卷第69頁至第103頁）足資佐證，自堪認定。
㈡、應適用之法令：
⑴、警察職權行使法第8條第1項：「警察對於已發生危害或依客
    觀合理判斷易生危害之交通工具，得予以攔停並採行下列措
    施：一、要求駕駛人或乘客出示相關證件或查證其身分。二
    、檢查引擎、車身號碼或其他足資識別之特徵。三、要求駕
    駛人接受酒精濃度測試之檢定。」。
⑵、司法院釋字第699號解釋略以：「依法維持公共秩序，保護社
    會安全，防止一切危害，促進人民福利，乃警察之任務（警
    察法第二條規定參照）。警察對於已發生危害或依客觀合理
    判斷易生危害之交通工具，得予以攔停，要求駕駛人接受酒
    精濃度測試之檢定（以下簡稱酒測；警察職權行使法第八條
    第一項第三款、刑法第一百八十五條之三、道路交通管理處
    罰條例第三十五條及道路交通安全規則第一百十四條第二款
    規定參照），是駕駛人有依法配合酒測之義務。」。
⑶、道路交通管理處罰條例第3條第8款：「本條例用詞，定義如
    下：八、車輛：指非依軌道電力架設，而以原動機行駛之汽
    車（包括機車）、慢車及其他行駛於道路之動力車輛。」。
⑷、道路交通管理處罰條例第35條第1項第1款、第4項第2款：「
    汽機車駕駛人，駕駛汽機車經測試檢定有下列情形之一，機
    車駕駛人處新臺幣一萬五千元以上九萬元以下罰鍰，汽車駕
    駛人處新臺幣三萬元以上十二萬元以下罰鍰，並均當場移置
    保管該汽機車及吊扣其駕駛執照一年至二年；附載未滿十二
    歲兒童或因而肇事致人受傷者，並吊扣其駕駛執照二年至四
    年；致人重傷或死亡者，吊銷其駕駛執照，並不得再考領：
    一、酒精濃度超過規定標準。」「汽機車駕駛人有下列各款
    情形之一者，處新臺幣十八萬元罰鍰，並當場移置保管該汽
    機車、吊銷其駕駛執照及施以道路交通安全講習；如肇事致
    人重傷或死亡者，吊銷其駕駛執照，並不得再考領：二、拒
    絕接受第一項測試之檢定。」。
⑸、道路交通管理處罰條例第67條第2項前段：「汽車駕駛人，曾
    依第二十九條第四項、第三十條第三項、第三十五條第三項
    前段、第四項前段、第四十三條第二項、第三項、第四十五
    條第三項、第六十一條第一項第三款、第四款後段、第六十
    二條第四項前段規定吊銷駕駛執照者，三年內不得考領駕駛
    執照；」。
⑹、按「本細則依道路交通管理處罰條例第九十二條第四項規定
    訂定之。」、「處理違反道路交通管理事件之程序及統一裁
    罰基準，依本細則之規定辦理。前項統一裁罰基準，如附件
    違反道路交通管理事件統一裁罰基準表。」，違反道路交通
    管理事件統一裁罰基準及處理細則第1條、第2條第1項、第2
    項分別亦有明定，是違反道路交通管理事件統一裁罰基準及
    處理細則即係基於法律之授權所訂定，而該處理違反道路交
    通管理事件之統一裁罰基準（即「違反道路交通管理事件統
    一裁罰基準表」）已考量「違反事件」、「法條依據」、「
    法定罰鍰額度或其他處罰」、「違規車種類別或違規情節」
    、「期限內繳納或到案聽候裁決者」、「逾越應到案期限30
    日內，繳納罰鍰或到案聽候裁決者」、「逾越應到案期限30
    日以上60日以內，繳納罰鍰或到案聽候裁決者」、「逾越應
    到案期限60日以上，繳納罰鍰或逕行裁決處罰者」等因素，
    作為裁量之標準，並未違反授權之目的及裁量權之本質，是
    其不僅直接對外發生效力，且被告亦應受其拘束而適用之。
⑺、行政罰法第7條第1項：「違反行政法上義務之行為非出於故
    意或過失者，不予處罰。」。
㈢、本件原告之行政訴訟意旨略以：「原告當時係將系爭機車以
    人力牽行後退出停車格，非藉由動力機械本身之動能所致，
    並無駕駛行為及意圖。」等語。惟查：
⑴、依前揭舉發警員之報告表明確載稱：「職於110年9月5日執行
    巡邏勤務時，1時42分在新莊區中信街27號前發現原告未戴
    安全帽騎乘駕駛發動中之000-000號重機車，自路邊將機車
    移出後並駛入車道中停等時，原告竟自駕駛座移至機車後座
    並以不當方式駕駛，隨後女性乘客上車乘坐於機車駕駛座位
    ，惟現場仍然由原告駕駛機車，遂上前攔停稽查，盤查過程
    中發現原告渾身酒氣，職依規定告知相關權利後，原告表示
    拒絕酒精濃度之檢測。」（見本院卷第93頁），並提出前揭
    違規示意圖及違規擷取照片附說明佐證（見本院卷第80至83
    頁），復經本院於言詞辯論期日當庭勘驗前揭採證光碟之結
    果：「（監視器畫面：檔名MOVA4813）110年9月5日上午00
    時56分16-24秒，原告將系爭機車往後牽出，往前騎乘幾步
    再換到後座。（密錄器畫面：檔名2021＿0905＿005635＿023＿T
    rim）一、110年9月5日上午12時56分27-36秒，警方騎乘機
    車往前行駛到原告所乘坐的機車後方，中間按兩聲喇叭，並
    說哈囉。前方遠遠可看到原告坐在機車前座，其女友站在機
    車右後方，36秒時原告確實坐在機車後座，其女友坐在前座
    。二、110年9月5日上午12時56分49秒開始，警方有問原告
    是否催油門一下，原告答稱我沒有催，就下車。警方請其報
    一下身份，並問幾點喝酒喝完的，原告回答剛剛。警方又問
    是否為12點54分，原告說差不多55吧。（密錄器畫面：檔名
    2021＿0905＿014533＿015＿Trim、檔名2021＿0905＿014833＿016＿
    Trim）110年9月5日上午01時46分08秒到01時48分58秒，過
    程為警方告知原告權利義務及拒絕酒測之效果，並問其是否
    拒絕酒測。警方有持拒測效果的確認單，並告知拒測第一個
    會扣車，第二個吊銷駕照三年內不得考領，第三個送交通安
    全講習去上課。上課會先上、然後是罰鍰嘛罰18萬。原告問
    如果我吹最多罰多少，警方說機車是12萬。原告簽署拒測效
    果確認單。」（見本院卷第118至119頁），互核相符。據上
    以觀，足見原告於上開時、地將系爭機車往後牽行至車道後
    ，隨即以輸出引擎動力之方式，騎乘系爭機車（轉正），嗣
    乘坐至系爭機車之後座上，而為執勤警員於後方巡邏接近並
    目睹其前述牽行暨騎乘之過程，因原告並未戴安全帽（依客
    觀合理判斷易生危害之交通工具），警員遂依警察職權行使
    法第8條第1項規定予以攔停，並於聞悉其甫飲酒結束且身上
    散發濃厚酒氣下，依同條項第3款及司法院釋字第699號解釋
    ，要求原告配合實施酒測（原告即有依法配合酒測之義務）
    ，詎原告於警員明確告知其拒絕酒測之全部法律效果後，仍
    未配合接受酒精濃度測試之檢定，自屬故意拒絕酒測之行為
    ，是被告據之認原告駕駛系爭機車，而有「拒絕接受酒精濃
    度測試之檢定」之違規事實，乃以原處分裁處原告前揭處罰
    內容，觀諸前開規定，依法洵屬有據。至於警員所聲稱：「
    酒駕酒精濃度過高的話要帶你回警局過夜。」，縱令屬實，
    依刑法第185條之3第1項第1款規定：「駕駛動力交通工具而
    有下列情形之一者，處三年以下有期徒刑，得併科三十萬元
    以下罰金：一、吐氣所含酒精濃度達每公升零點二五毫克或
    血液中酒精濃度達百分之零點零五以上。」，駕駛動力交通
    工具而有吐氣所含酒精濃度達每公升零點二五毫克或血液中
    酒精濃度達百分之零點零五以上者，核屬涉犯不能安全駕駛
    罪，警員即應依法踐行刑事調查程序，則警員上述告知原告
    之內容，自無誘使原告拒絕酒測之違法情事。
⑵、雖原告執前揭情詞而為主張；惟查：本件原告將系爭機車往
    後牽行至車道後，確以輸出引擎動力之方式，騎乘系爭機車
    （轉正），則縱使其行駛之時間及距離甚短，衡諸前揭道路
    交通管理處罰條例第35條，明訂汽機車駕駛人駕駛汽機車輛
    經測試檢定酒精濃度超過規定標準或拒絕接受酒測檢定，即
    應受處罰，並未規定「駕駛汽機車」應達多少距離或須以移
    動至他地為目的，作為其處罰要件，且其立法意旨要以貫徹
    酒後不開（騎）車之交通政策，自無從以個別駕駛人為貪圖
    便利而短距離行駛，或部分駕駛人為方便他人代駕，即得由
    該飲酒之人任意操控已啟動引擎之車輛，因而升高其操控行
    駛時所可能引致之交通上重大危害，自無由以之為有利於該
    等駕駛人之解釋。是以，本件縱使原告將系爭機車以輸出引
    擎動力之方式轉正後，隨即放開機車把手而往後座乘坐，唯
    其既於該段時間內操控啟動引擎之機車甚至業已騎乘行駛移
    動，而明顯合致於前揭「機車駕駛人駕駛機車」之要件，自
    礙難僅以原告為方便其配偶代駕（過失）而短暫操控發動之
    車輛，即得作為撤銷原處分之依據。
㈣、本件判決基礎已經明確，兩造其餘的攻擊防禦方法與訴訟資
    料，經本院斟酌後，核與判決結果不生影響，無一一論述之
    必要，一併說明。
六、結論：原處分並無違誤，原告訴請撤銷為無理由，應予駁回
    。本件第一審裁判費為300元，所以確定第一審訴訟費用額
    為300元，由原告負擔。
七、依行政訴訟法第195條第1項後段、第236條、第98條第1項前
    段、第237條之8第1項、第237條之9第1項，判決如主文。
中    華    民    國   111    年    3     月     9    日
                  行政訴訟庭  法  官  陳伯厚
上為正本係照原本作成。
如不服本判決，應於判決送達後20日內，向本院提出上訴狀，上
訴狀並應記載上訴理由，表明關於原判決所違背之法令及其具體
內容或依訴訟資料可認為原判決有違背法令之具體事實，並繳納
上訴費新臺幣750元。其未表明上訴理由者，應於提出上訴後20
日內向本院補提理由書（上訴狀及上訴理由書均須按他造人數附
繕本），如逾期未提出上訴理由書者，本院毋庸再命補正，由本
院逕以裁定駁回上訴。
                              書記官  陳柔吟
中　　華　　民　　國　　111 　年　　3 　　月　　9 　　日